ACORDAO-COMPLETO-2481560

ACÓRDÃO 8300/2021 ATA 17/2021 - PRIMEIRA CÂMARA

VISTOS, relatados e discutidos estes autos que cuidam de pedido de reexame interposto contra o Acórdão 12541/2020-TCU-Primeira Câmara, que considerou ilegal e negou registro ao ato de aposentadoria do Sr. Luiz de Campos Franca, ex-ocupante do cargo de juiz classista,
ACORDAM os Ministros do Tribunal de Contas da União, reunidos em sessão da Primeira Câmara, diante das razões expostas pelo relator e com fundamento na Constituição Federal, art. 71, III e IX, e na Lei 8.443/1992, arts. 1º, V, e 39, II, em:
9.1. conhecer do pedido de reexame, para, no mérito, negar-lhe provimento;
9.2. dar ciência da presente deliberação ao recorrente e ao órgão jurisdicionado.

Pedido de reexame interposto contra o Acórdão 12.541/2020-1ª Câmara, que considerou ilegal e negou registro ao ato de aposentadoria de Luiz de Campos Franca.

Primeira Câmara

Tribunal Regional do Trabalho da 1ª Região/RJ.

3. Interessados/Responsáveis/Recorrentes:
3.1. Interessados: Luiz de Campos Franca (XXX.024.517-XX); Luiz de Campos Franca (XXX.024.517-XX)
3.2. Recorrente: Luiz de Campos Franca (XXX.024.517-XX).

13.1. Ministros presentes: Walton Alencar Rodrigues (Presidente), Benjamin Zymler (Relator), Vital do Rêgo e Jorge Oliveira.
13.2. Ministros-Substitutos presentes: Augusto Sherman Cavalcanti e Weder de Oliveira.

ACORDAO-COMPLETO-2485797

Acórdão 8883/2021 - Primeira Câmara

BENJAMIN ZYMLER

Ministro Vital do Rêgo.

Adoto como relatório o parecer da unidade técnica, cujos termos são os seguintes:
"INTRODUÇÃO
1.	Cuida-se de pedido de reexame (peças 21 e 22) interposto por Luiz de Campos França, ex-servidor do Tribunal Regional do Trabalho da 1ª Região/RJ, contra o Acórdão 12541/2020-TCU-Primeira Câmara (peça 9) , que teve como relator o Excelentíssimo Senhor Ministro Vital do Rêgo.
1.1. A deliberação recorrida apresenta o seguinte teor:
VISTOS, relatados e discutidos estes autos que tratam de ato de concessão de aposentadoria (alteração) emitido pelo Tribunal Regional do Trabalho da 1ª Região/RJ em favor do ex-servidor Luiz de Campos França;
ACORDAM os Ministros do Tribunal de Contas da União, reunidos em Sessão da 1ª Câmara, com fundamento no art. 71, inciso III, da Constituição Federal, nos arts. 1º, inciso V, e 39, inciso II, da Lei 8.443/1992, no art. 260, § 1º, do RI/TCU e ante as razões expostas pelo Relator, em:
9.1. considerar ilegal e recusar registro ao ato de concessão de aposentadoria emitido em favor de Luiz de Campos França (CPF XXX.024.517-XX) , registrado no e-Pessoal sob o número 37.658/2017;
9.1.1. dispensar a devolução dos valores indevidamente recebidos até a data da ciência pelo Tribunal Regional do Trabalho da 1ª Região/RJ do presente acórdão, com base no Enunciado 106 da Súmula da Jurisprudência do TCU;
9.2. determinar ao Tribunal Regional do Trabalho da 1ª Região/RJ, com base no art. 45 da Lei 8.443/1992, que:
9.2.1. faça cessar os pagamentos decorrentes do ato impugnado, em especial do percentual referente à URV (11,98%) , comunicando ao TCU, no prazo de quinze dias, as providências adotadas, nos termos do art. 262, caput, do Regimento Interno do TCU, art. 8º, caput, da Resolução TCU 206/2007 e art. 19, caput, da Instrução Normativa TCU 78/2018;
9.2.2. emita novo ato de aposentadoria, livre da irregularidade apontada, submetendo-o ao TCU, no prazo de trinta dias, consoante os arts. 262, § 2º, do Regimento Interno do TCU e 19, § 3º, da Instrução Normativa TCU 78/2018;
9.2.3. comunique ao interessado o teor desta decisão, alertando-o de que o efeito suspensivo proveniente da interposição de eventual recurso não o exime da devolução dos valores percebidos indevidamente após a respectiva notificação, caso o recurso não seja provido;
9.2.4. no prazo de 30 (trinta) dias, contados da ciência desta decisão, envie a este Tribunal documentos comprobatórios de que o interessado está ciente da presente deliberação.
 (destacamos e sublinhamos) 
HISTÓRICO
2.	O ato de alteração da aposentadoria de Luiz de Campos França foi julgado ilegal por conter pagamento irregular de parcela judicial referente a plano econômico (URV) . 
2.1.	Irresignado, o ex-servidor interpôs o presente pedido de reexame (peças 21 e 22) , cuja argumentação será abordada mais adiante.
ADMISSIBILIDADE
3.	Reitera-se o exame de admissibilidade realizado pelo Sar/Serur (peça 23) , que opinou pelo conhecimento do recurso, nos termos do artigo 48 da Lei 8.443/1992, c/c os artigos 285 e 286, parágrafo único, do RI/TCU, suspendendo-se os efeitos dos subitens 9.1, 9.2, 9.2.1 e 9.2.2 do Acórdão 12541/2020-TCU-Primeira Câmara. O Excelentíssimo Senhor Ministro Benjamin Zymler, mediante despacho de peça 26, concordou com esta unidade técnica.
4.	Delimitação
Constitui objeto do presente recurso definir se a parcela judicial referente a plano econômico (URV) já deveria ter sido absorvida pelos acréscimos remuneratórios da carreira do ex-servidor.
5.	Da continuidade de pagamento de parcela judicial
5.1. 	Aduz o recorrente que decisão judicial assegura a manutenção da rubrica judicial em seus proventos, com base nos seguintes argumentos: 
5.2.	A apreciação pela ilegalidade da percepção da rubrica de 11,98% baseou-se em informação prestada pelo órgão de origem de que o pagamento decorreria de decisão judicial transitada em julgado, nos autos do RE 844.695/SP. Conferidos efeitos infringentes aos embargos, houve modificação da decisão pretérita, o que impossibilitaria o recebimento da URV pelo inativo. 
5.3.	Nesse passo, considerando o entendimento sedimentado pelo STF acerca de limitação temporal ao percebimento da diferença salarial decorrente da conversão em URV, do período de abril de 1994 a janeiro de 1995, não haveria amparo legal para o pagamento referente a períodos posteriores. 
5.4.	Ocorre que o órgão de origem deixou de informar que o recorrente é beneficiário de provimento favorável, nos autos da Apelação Cível 1997.34.00.029566-3/TRF da 1ª região, o que tornaria o seu recebimento da rubrica de URV legítimo. A ação de conhecimento, cujo trânsito em julgado se deu em 1/10/2003, é originária da 15ª Vara Federal de Brasília (Processo 1997.34.00035931-7) , figurando como parte autora a Associação Nacional dos Juízes Classistas da Justiça do Trabalho, substituta processual dos integrantes dessa categoria profissional (peça 22) . 
5.5.	Deste modo, a implementação do percentual de 11,98% aos proventos do recorrente ocorreu em julho de 2008, em cumprimento a decisão judicial. E as execuções das parcelas vencidas tramitam em autos apartados, por Região, figurando o recorrente no 2007.34.00.001320-5 (15ª Vara Federal de Brasília-DF) .
5.6.	Salienta o recorrente que o teor do parágrafo dezesseis da proposta de deliberação adotada pelo Acórdão 2253/2007-TCU-Plenário, de relatoria do Ministro-Substituto Marcos Bemquerer Costa, corrobora a legalidade do recebimento da URV, ou seja: 
... a medida tratada não deverá incidir sobre os classistas que obtiveram provimento favorável nos autos da Apelação Cível 1997.34.00.029566-3, cujo acórdão transitou em julgado em 1/10/2003, eis que protegido pelo manto da coisa julgada material. 
5.7.	Ante o exposto, requer seja dado provimento ao recurso, reconhecendo-se o direito do recorrente de continuar a perceber a parcela de 11,98%.
Análise:
5.8.	Ao deliberar pela ilegalidade da continuidade da percepção de rubrica relativa a plano econômico, como é o caso da URV, esta Corte de Contas considera que não representa afronta à coisa julgada a decisão posterior deste Tribunal que afaste pagamentos oriundos de sentenças judiciais cujo suporte fático de aplicação já se tenha exaurido, como decidido pelo Supremo Tribunal Federal no Recurso Extraordinário 596.663/RJ.
5.9.	O STF, ao julgar o RE 596.663/RJ, que teve repercussão geral reconhecida, assentou a tese de que a sentença que reconhece ao trabalhador ou ao servidor o direito a determinado percentual de acréscimo remuneratório deixa de ter eficácia a partir da superveniente incorporação definitiva do referido percentual aos seus ganhos, conforme a seguinte ementa:
CONSTITUCIONAL. PROCESSUAL CIVIL. SENTENÇA AFIRMANDO DIREITO À DIFERENÇA DE PERCENTUAL REMUNERATÓRIO, INCLUSIVE PARA O FUTURO. RELAÇÃO JURÍDICA DE TRATO CONTINUADO. EFICÁCIA TEMPORAL. CLÁUSULA REBUS SIC STANTIBUS. SUPERVENIENTE INCORPORAÇÃO DEFINITIVA NOS VENCIMENTOS POR FORÇA DE DISSÍDIO COLETIVO. EXAURIMENTO DA EFICÁCIA DA SENTENÇA. 
1. A força vinculativa das sentenças sobre relações jurídicas de trato continuado atua rebus sic stantibus: sua eficácia permanece enquanto se mantiverem inalterados os pressupostos fáticos e jurídicos adotados para o juízo de certeza estabelecido pelo provimento sentencial. A superveniente alteração de qualquer desses pressupostos (a) determina a imediata cessação da eficácia executiva do julgado, independentemente de ação rescisória ou, salvo em estritas hipóteses previstas em lei, de ação revisional, razão pela qual (b) a matéria pode ser alegada como matéria de defesa em impugnação ou em embargos do executado. 
2. Afirma-se, nessa linha de entendimento, que a sentença que reconhece ao trabalhador ou servidor o direito a determinado percentual de acréscimo remuneratório deixa de ter eficácia a partir da superveniente incorporação definitiva do referido percentual nos seus ganhos. 
3. Recurso extraordinário improvido."
5.10.	Transcreve-se, a seguir, trecho do voto proferido Ministro Teori Zavascki, em que trata da eficácia temporal da sentença judicial envolvendo relação jurídica de trato continuado:
2. O pedido de vista, conforme referi na oportunidade, se deveu à percepção de que, consideradas as circunstâncias do caso, a questão jurídica em debate não diz respeito à coisa julgada, mas, sim, a eficácia temporal da sentença. O exame dos autos confirma esse entendimento. Realmente, a sentença exequenda reconheceu o direito dos demandantes a incorporar, em seus vencimentos, o percentual de 26,05%, relativo à URP de fevereiro de 1989. Trata-se de típica sentença sobre relação jurídica de trato continuado, que, portanto, projeta efeitos prospectivos. Justamente por isso, a questão que ordinariamente se põe em relação a essa espécie de provimento é a da sua eficácia temporal futura: até quando a sentença tem eficácia? É, porventura, ad aeternum, a produção de seus efeitos? Sobre esse tema, há uma premissa conceitual incontroversa: a de que a força vinculativa dessas sentenças atua rebus sic stantibus. Realmente, ao pronunciar juízos de certeza sobre a existência, a inexistência ou o modo de ser das relações jurídicas, a sentença leva em consideração as circunstâncias de fato e de direito que se apresentam no momento da sua prolação. Tratando-se de relação jurídica de trato continuado, a eficácia temporal da sentença permanece enquanto se mantiverem inalterados esses pressupostos fáticos e jurídicos que lhe serviram de suporte (cláusula rebus sic stantibus) . (....) 
3. Restaria saber se essa superveniente perda de eficácia da sentença dependeria de ação rescisória ou, ao menos, de uma nova sentença em ação revisional. Quanto à rescisória, a resposta é certamente negativa, até porque a questão posta não se situa no plano da validade da sentença ou da sua imutabilidade, mas, sim, unicamente, no plano da sua eficácia temporal. Quanto à ação de cunho revisional, também é dispensável em casos como o da espécie, pois, alteradas por razões de fato ou de direito as premissas originalmente adotadas pela sentença, a cessação de seus efeitos, em regra, opera-se de modo imediato e automático, independente de novo pronunciamento judicial. (...) 
5. Cumpre asseverar, ademais, que os fundamentos adotados pelo acórdão recorrido guardam compatibilidade com o entendimento manifestado pelo STF em situações análogas, como, v.g., em recente julgado, em que, analisando processo representativo de controvérsia, inserido no âmbito da sistemática da repercussão geral, fixou a tese de que, não obstante reconhecida judicialmente certa diferença de vencimentos de servidor público, o termo final dessa obrigação "deve ocorrer no momento que a carreira do servidor passa por uma restruturação remuneratória, porquanto não há direito à percepção ad aeternum de parcela de remuneração por servidor público" (RE 561.836/RN, rel. Min. Luiz Fux, Pleno, DJe de 10/2/2014) . Orientação semelhante é adotada pelo Superior Tribunal de Justiça, como, v.g., no MS 11.045, de que fui relator (Corte Especial, DJe de 25/2/10) . (destacamos) 
5.11.	No presente caso concreto, observa-se que não houve a absorção de parcela referente a plano econômico, que continuou a ser paga de modo destacado, mesmo após a implantação de aumentos remuneratórios concedidos para a categoria de juízes regida pela Lei 6.903/1981.
5.12.	A cessação dos pagamentos de acréscimos remuneratórios dessa natureza, independentemente de ação rescisória ou revisional, não representa ofensa à sentença judicial, mas efetiva obediência aos limites da coisa julgada, porquanto a força do aresto não pode impedir que fatos novos produzam as consequências que lhes são próprias, não se admitindo que a coisa julgada material signifique imunidade à alteração dos pressupostos fáticos e jurídicos que regem a questão.
5.13.	É que a coisa julgada, como situação jurídica (res) regulada pela sentença como norma singular e concreta (iudicata) , alcança apenas o estado de coisas sobre o qual incide a sentença, não se estendendo a inovações supervenientes, como a que decorre de lei ulterior que altere a organização ou a estrutura de cargos e carreiras, cujo regime jurídico não é imutável e perpétuo, nem gera direito adquirido à sua eterna permanência ou subsistência.
5.14.	Quanto às antigas ações judiciais trazidas à colação pelo recorrente, entende-se que não afastam a necessidade de progressiva redução dos valores percebidos a título de plano econômico à medida em que foram implantadas novas tabelas remuneratórias, haja vista que a força vinculativa das sentenças sobre relações jurídicas de trato continuado atua rebus sic stantibus. Assim, a superveniente alteração dos pressupostos fáticos e jurídicos determina a imediata cessação da eficácia executiva do julgado, independentemente de ação rescisória ou revisional. 
5.15.	Diante disso, opina-se pela rejeição das alegações do recorrente.
CONCLUSÃO
6.	Da análise de mérito, conclui-se que a parcela judicial referente a plano econômico (URV) já deveria ter sido absorvida pelos acréscimos remuneratórios concedidos para a categoria de juízes regida pela Lei 6.903/1981.
6.1.	Por conseguinte, deve-se negar provimento ao presente recurso.
PROPOSTA DE ENCAMINHAMENTO
7.	Ante o exposto, submetem-se os autos à consideração superior, propondo-se, com fundamento no art. 48 da Lei 8.443/1992:
a) conhecer do recurso e, no mérito, negar-lhe provimento; 
b) informar ao recorrente e demais interessados do acórdão a ser proferido, destacando que o relatório e o voto que o fundamentam podem ser acessados por meio do endereço eletrônico www.tcu.gov.br/acordaos."
2.	O Ministério Público junto a esta Corte de Contas manifestou-se de acordo com a proposta formulada pela unidade técnica.
	É o Relatório.

Carla Gomes de Oliveira (OAB/RJ 149.061) e outros, representando Luiz de Campos França.

Procurador Rodrigo Medeiros de Lima.

PEDIDO DE REEXAME. APOSENTADORIA. JUIZ CLASSISTA. 11,98% REFERENTE À URV. AUSÊNCIA DE APRESENTAÇÃO DE FUNDAMENTOS SUFICIENTES PARA ALTERAR A DELIBERAÇÃO RECORRIDA. NÃO COMPROVAÇÃO DE QUE O INTERESSADO TENHA SIDO EFETIVAMENTE BENEFICIADO POR DECISÃO JUDICIAL TRANSITADA EM JULGADO EM AÇÃO DE NATUREZA COLETIVA. CONHECIMENTO E IMPROVIMENTO DO RECURSO.

APOSENTADORIA (APOS)

Secretaria de Recursos (Serur); Secretaria de Fiscalização de Integridade de Atos e Pagamentos de Pessoal e de Benefícios Sociais (Sefip).

Por meio do Acórdão 12541/2020-TCU-Primeira Câmara deste Tribunal considerou ilegal e negou registro ao ato de aposentadoria do Sr. Luiz de Campos Franca, ex-ocupante do cargo de juiz classista, por considerar ilegal o pagamento do percentual de 11,98% referente à URV.
2.	De acordo com a decisão recorrida, a referida parcela, conforme consignado pelo órgão de origem, estava amparada nos autos do RE 844.695/SP. Ocorre que, em embargos de declaração, constatou-se que o Supremo Tribunal Federal atribuiu efeito modificativo ao julgado e negou seguimento ao referido recurso extraordinário, "consignando serem devidas apenas as diferenças salariais considerando o período de abril de 1994 a janeiro de 1995. Portanto, a jurisprudência do STF não ampara o pagamento do citado percentual de 11,98% a períodos posteriores a janeiro/1996. Por tal razão, o ato não reúne condições para receber a chancela da legalidade".
3.	Daí a ausência de amparo legal e/ou judicial para a percepção da vantagem, com o consequente julgamento pela ilegalidade do ato.
4.	Contra a referida deliberação foi interposto o pedido de reexame ora em julgamento, por meio do qual o recorrente sustenta, em síntese, que, a despeito da decisão tomada pelo Supremo Tribunal Federal, "[...] o órgão de origem (TRT da 1ª Região) deixou de informar que o recorrente é BENEFICIÁRIO DE PROVIMENTO FAVORÁVEL NOS AUTOS DA APELAÇÃO CÍVEL Nº 1997.34.00.029566-3/TRF DA 1ª REGIÃO, o que torna o seu recebimento da rubrica de URV (11,98%) legítimo (documento anexo) "  (grifos originais) .
5.	A unidade técnica manifestou-se pelo conhecimento e improvimento do recurso, ao fundamento de que "a parcela judicial referente a plano econômico (URV) já deveria ter sido absorvida pelos acréscimos remuneratórios concedidos para a categoria de juízes regida pela Lei 6.903/1981".
6.	O Ministério Público manifestou-se de acordo com a proposta formulada pela unidade técnica.
7.	Nos termos do art. 71, inciso III, da CF/1988, compete ao Tribunal de Contas da União "apreciar, para fins de registro, a legalidade dos atos de admissão de pessoal, a qualquer título, na administração direta e indireta, incluídas as fundações instituídas e mantidas pelo Poder Público, excetuadas as nomeações para cargo de provimento em comissão, bem como a das concessões de aposentadorias, reformas e pensões, ressalvadas as melhorias posteriores que não alterem o fundamento legal do ato concessório"  (grifos acrescidos) .
8.	Consoante se vê, cabe ao TCU examinar a legalidade do ato de aposentadoria emitido pelo órgão a ele jurisdicionado, tal como ele foi editado, sendo-lhe vedado alterar os seus fundamentos, a ele substituindo-se.
9.	Nesse sentido, constata-se das informações constantes do Sistema e-Pessoal que a parcela de 11,98% referente à URV teve como fundamento específico o RE 844.695/SP (peça 4, fl. 5) e não a Apelação Cível 1997.34.00.029566-3 mencionada pelo recorrente em suas razões recursais, motivo pelo qual entendo estarem incólumes as razões de decidir da deliberação recorrida, a qual assentou a ausência de amparo legal e/ou judicial para o pagamento da vantagem.
10.	De outro lado, não foi produzido pelo recorrente qualquer prova no sentido de que ele tenha sido efetivamente beneficiado nos autos da Apelação Cível 1997.34.00.029566-3 apreciada pelo Tribunal Regional Federal da 1ª Região.
11.	Nesse particular, registro que o Supremo Tribunal Federal, ao julgar processos relacionados à temática da legitimidade e da eficácia subjetiva do ajuizamento de ações coletivas por entidades associativas, fixou, em repercussão geral, as seguintes teses de julgamento (grifos acrescidos) :
Tema 82 (RE 573232) :
"I - A previsão estatutária genérica não é suficiente para legitimar a atuação, em Juízo, de associações na defesa de direitos dos filiados, sendo indispensável autorização expressa, ainda que deliberada em assembleia, nos termos do artigo 5º, inciso XXI, da Constituição Federal;
II - As balizas subjetivas do título judicial, formalizado em ação proposta por associação, são definidas pela representação no processo de conhecimento, limitada a execução aos associados apontados na inicial."
Tema 499 (RE 612043) :
"A eficácia subjetiva da coisa julgada formada a partir de ação coletiva, de rito ordinário, ajuizada por associação civil na defesa de interesses dos associados, somente alcança os filiados, residentes no âmbito da jurisdição do órgão julgador, que o fossem em momento anterior ou até a data da propositura da demanda, constantes da relação jurídica juntada à inicial do processo de conhecimento".
12.	Desse modo, o simples fato de o interessado constar como parte em processo de execução/cumprimento de sentença de ação coletiva, por si só, não é indicativo de que ele, de fato, tenha sido efetivamente beneficiado pela decisão judicial transitada em julgado.
13.	De qualquer modo, tal questão poderá ser eventualmente corrigida quando da emissão de novo ato de aposentadoria por parte do órgão jurisdicionado em favor do interessado.
	Ante o exposto, VOTO por que seja adotada a deliberação que ora submeto à apreciação deste Colegiado.
TCU, Sala das Sessões, em 25 de maio de 2021.
BENJAMIN ZYMLER 
Relator